臺灣高等法院刑事判決
108年度上訴字第4230號
上  訴  人  
即  被  告  王偉民  






上列上訴人因詐欺等案件，不服臺灣士林地方法院108年度審金
訴字第180號，中華民國108年10月30日所為之第一審判決（起訴
案號：臺灣士林地方檢察署108年度偵字第10784號），提起上訴
，本院判決如下：
    主  文
原判決撤銷。
甲○○犯三人以上共同詐欺取財罪，累犯，處有期徒刑壹年。
    事  實
一、甲○○受真實姓名年籍不詳、自稱「粘家成」之友人邀約而加
    入真實姓名年籍不詳綽號「甘草芭樂」等人所屬之詐欺集團
    後，即與集團成員基於意圖為自己不法所有之詐欺及洗錢之
    犯意聯絡，先由集團成員於108年4月7日下午3時51分許，撥
    打電話向乙○○佯稱為其友人，因欲繳交保險費用急需借款云
    云，致乙○○陷於錯誤，於同年月8日下午3時30分許，依指示
    前往址設嘉義市○○路000號之土地銀行嘉義分行，臨櫃匯款
    新臺幣（下同）13萬元至華南銀行忠孝東路分行帳號000000
    000000號帳戶內。而甲○○於收受「甘草芭樂」所交付之集團
    成員事先取得之上揭華南銀行帳戶提款卡及密碼後，即依指
    示於如附表所示之提款時間、地點，在如附表所示之自動櫃
    員機提領如附表所示之款項後，再全數交付予「甘草芭樂」
    ，而以此方式掩飾、隱匿詐欺犯罪所得之來源、去向而移轉
    犯罪所得。嗣經乙○○查覺有異後報警處理，再經警調閱監視
    錄影畫面，始循線查悉。
二、案經乙○○訴由臺北市政府警察局士林分局報告臺灣士林地方
    檢察署檢察官偵查起訴。
    理  由
壹、程序之證據能力部分
一、按被告以外之人於審判外之言詞或書面陳述，除法律有規定
    者外，不得作為證據。又被告以外之人於審判外之陳述，雖
    不符合同法第159條之1至第159條之4之規定，但經當事人於
    審判程序同意作為證據，法院審酌該言詞陳述或書面陳述作
    成時之情況，認為適當者，亦得為證據；當事人、代理人或
    辯護人於法院調查證據時，知有第159條第1項不得為證據之
    情形，而未於言詞辯論終結前聲明異議者，視為有前項之同
    意。刑事訴訟法第159條第1項及第159條之5分別定有明文。
    本件檢察官、上訴人即被告楊仲凱於言詞辯論終結前，就本
    件卷內被告以外之人於審判外之陳述，於本院審理時表示均
    不爭執（見本院卷第107頁），經本院審酌該等證據之作成
    情況，核無違法取證或其他瑕疵，認均適為本案認定事實之
    依據，依刑事訴訟法第159條之5規定，均有證據能力。
二、又本件認定事實引用之卷內其餘非供述證據（詳後述），並
    無證據證明係公務員違背法定程序取得，依同法第158條之4
    規定反面解釋，均有證據能力。
貳、實體部分
一、認定事實所憑之證據及理由：
    訊據被告對於上開犯罪事實，業已於偵查、原審及本院審理
    時坦承不諱，核與告訴人乙○○在警詢之指述相符（見偵查卷
    第40頁至第42頁），復有嘉義市政府警察局第二分局新南派
    出所受理刑事案件報案三聯單、受理各類案件紀錄表、內政
    部警政署反詐騙案件紀錄表、對話紀錄、臺灣土地銀行匯款
    申請書（見偵查卷第44頁至第47頁、第51頁、第52頁至第53
    頁、第69頁、第70頁至第71頁）、華南商業銀行股份有限公
    司總行108年7月29日營清字第1080072254號函所附開戶資料
    及交易明細（見偵查卷第64頁至第67頁）、監視錄影畫面翻
    拍照片九張（見偵查卷第29頁、第31頁至第33頁）等在卷可
    稽，足見被告前揭任意性白確與事實相符，堪以採信。綜上
    所述，本件事證已臻明確，被告之犯行洵堪認定，應予依法
    論科。
二、論罪：
（一）按洗錢防制法業於105年12月28日修正公布，並於106年6
      月28日生效施行（下稱新法）。修正前該法（下稱舊法）
      將洗錢行為區分為將自己犯罪所得加以漂白之「為自己洗
      錢」及明知是非法資金，卻仍為犯罪行為人漂白黑錢之「
      為他人洗錢」兩種犯罪態樣，且依其不同之犯罪態樣，分
      別規定不同之法定刑度。惟洗錢犯罪本質在於影響合法資
      本市場並阻撓偵查，不因為自己或為他人洗錢而有差異，
      且洗錢之行為包含處置（即將犯罪所得直接予以處理）、
      多層化（即為使偵查機關難以追查金流狀況，以迂迴層轉
      、化整為零之多層化包裝方式，掩飾或隱匿特定犯罪所得
      ）及整合（即收受、持有或使用他人犯罪所得，使該犯罪
      所得披上合法之外衣，回歸正常金融體系）等各階段行為
      ，其模式不祇一端，上開為自己或為他人洗錢之二分法，
      不僅無助於洗錢之追訴，且徒增實務事實認定及論罪科刑
      之困擾。故而為澈底打擊洗錢犯罪，新法乃依照國際防制
      洗錢金融行動工作組織（Financial Action Task Force
      ，下稱FATF）40項建議之第3項建議，並參採聯合國禁止
      非法販運麻醉藥品和精神藥物公約及聯合國打擊跨國有組
      織犯罪公約之洗錢行為定義，將洗錢行為之處置、多層化
      及整合等各階段，全部納為洗錢行為，而於新法第2條規
      定：「本法所稱洗錢，指下列行為：一、意圖掩飾或隱匿
      特定犯罪所得來源，或使他人逃避刑事追訴，而移轉或變
      更特定犯罪所得。二、掩飾或隱匿特定犯罪所得之本質、
      來源、去向、所在、所有權、處分權或其他權益者。三、
      收受、持有或使用他人之特定犯罪所得。」以求與國際規
      範接軌。又因舊法第3條所規範洗錢犯罪之前置犯罪門檻
      ，除該條所列舉特定嚴重危害社會治安及經濟秩序之犯罪
      暨部分犯罪如刑法業務侵占等罪犯罪所得金額須在5百萬
      元以上者外，限定於法定最輕本刑為五年以上有期徒刑以
      上刑之「重大犯罪」，是洗錢行為必須以犯上述之罪所得
      財物或財產上利益為犯罪客體，始成立洗錢罪，過度限縮
      洗錢犯罪成立之可能，亦模糊前置犯罪僅在對於不法金流
      進行不法原因之聯結而已，造成洗錢犯罪成立門檻過高，
      洗錢犯罪難以追訴。故新法參考FATF建議，就其中採取門
      檻式規範者，明定為最輕本刑為六個月以上有期徒刑之罪
      ，並將「重大犯罪」之用語，修正為「特定犯罪」；另增
      列未為最輕本刑為六個月以上有期徒刑之罪所涵括之違反
      商標法等罪，且刪除有關犯罪所得金額須在5百萬元以上
      者，始得列入前置犯罪之限制規定，以提高洗錢犯罪追訴
      之可能性。從而新法第14條第1項所規範之一般洗錢罪，
      必須有第3條規定之前置特定犯罪作為聯結，始能成立。
      倘能證明人頭帳戶內之資金係前置之特定犯罪所得，即應
      逕以一般洗錢罪論處，自無適用特殊洗錢罪之餘地。例如
      詐欺集團向被害人施用詐術後，為隱匿其詐欺所得財物之
      去向，而令被害人將其款項轉入該集團所持有、使用之人
      頭帳戶，並由該集團所屬之車手前往提領詐欺所得款項得
      逞，檢察官如能證明該帳戶內之資金係本案詐欺之特定犯
      罪所得，即已該當於新法第14條第1項之一般洗錢罪。另
      過去實務認為，行為人對犯特定犯罪所得之財物或利益作
      直接使用或消費之處分行為，或僅將自己犯罪所得財物交
      予其他共同正犯，祇屬犯罪後處分贓物之行為，非本條例
      所規範之洗錢行為，惟依新法規定，倘行為人意圖掩飾或
      隱匿特定犯罪所得來源，而將特定犯罪所得直接消費處分
      ，甚或交予其他共同正犯，而由共同正犯以虛假交易外觀
      掩飾不法金流移動，即難認單純犯罪後處分贓物之行為，
      應仍構成新法第2條第1或2款之洗錢行為（最高法院108年
      度台上字第1744號判決意旨參照）。
（二）被告所屬之詐騙集團成員在取得蒐羅之人頭帳戶後，該詐
      騙集團成員再向告訴人施用詐術，復為隱匿其等詐欺所得
      財物之去向，令告訴人將款項依指示匯入該集團所持有之
      人頭帳戶，再指示擔任車手之被告前往提領該集團詐欺所
      得款項得逞，核被告所為係犯刑法第339條之4第1項第2款
      三人以上共同詐欺取財罪，及違反洗錢防制法第2條第1款
      、第2款規定，而犯同法第14條第1項洗錢罪。
（三）按以自己共同犯罪之意思，參與實施犯罪構成要件以外之
      行為，或以自己共同犯罪之意思，事先同謀，而由其中一
      部分人實施犯罪之行為者，均為共同正犯（司法院大法官
      會議釋字第109號解釋參照）。被告所參與「粘家成」、
      「甘草芭樂」之犯罪計畫中，負責持卡提款之工作，其明
      知所負責領取之款項係詐騙所得，猶參與該等分工階段，
      雖非實際以詐騙手法向告訴人訛詐，但已足見被告與「粘
      家成」、「甘草芭樂」及其餘詐欺集團成員，係在合同意
      思範圍內，相互利用他人之行為，以達渠等獲取詐騙款項
      之目的，參諸上開說明，被告自應對於全部所發生之結果
      共同負責，是被告與「粘家成」、「甘草芭樂」及其餘詐
      欺集團成員就犯罪事實欄所示之犯行，為共同正犯。
（四）被告以一行為同時犯上開三人以上共同詐欺取財罪及洗錢
      罪二罪，為想像競合犯，應依刑法第55條規定，從一重之
      三人以上共同詐欺取財罪論處。      
（五）又被告前於⑴105年間，因施用毒品案件，經本院以106年
      度上訴字第104號判決判處有期徒刑六月確定；⑵106年間
      ，因施用毒品案件，經臺灣士林地方法院以106年度審易
      字第615號判決判處有期徒刑六月，被告不服提起上訴，
      經本院以106年度上易字第1576號判決駁回上訴確定。上
      開⑴、⑵二罪，經臺灣士林地方法院以106年度聲字第1402
      號裁定定應執行刑有期徒刑十月確定，於107年3月19日易
      科罰金執行完畢，有本院被告前案紀錄表在卷可稽，其於
      徒刑執行完畢後，五年內故意再犯本案有期徒刑以上之罪
      ，為累犯。然本院衡酌被告前案與本案所犯並非相同罪質
      之罪，如仍加重其法定最低度刑，將使「行為人所受的刑
      罰」超過「其所應負擔罪責」，故依司法院大法官會議釋
      字第775號解釋意旨，僅依刑法第47條第1項加重其法定最
      高度刑。
三、撤銷改判之理由：
    原審以被告上開犯行事證明確予以論罪科刑，固非無見。惟
    查：原判決認被告之行為不構成檢察官另起訴之洗錢防制法
    第14條第1項之一般洗錢罪，而為不另為無罪之諭知，依前
    揭說明，其適用法則尚有未當。被告上訴請求再予輕判，雖
    無理由，惟原判決既有上開可議之處，自應由本院予以撤銷
    改判。
四、科刑：    
    爰審酌被告不思正途，竟與集團成員共同行騙，並以洗錢手
    法增加警方追緝幕後詐欺集團之困難度，造成集團上游主要
    成員得以逍遙法外，並可能導致更多無辜民眾受害，所為實
    不足取，併兼衡其於犯後坦承犯行，本案所生危害輕重，及
    其入監前擔任工地粗工，月收入約1萬多元，國中畢業之智
    識程度，復有二名未成年子女待扶養（見本院卷第111頁）
    等一切情狀，仍量處如主文所示之刑。
據上論斷，應依刑事訴訟法第369條第1項前段、第364條、第299
條第1項前段，洗錢防制法第14條第1項，刑法第11條前段、第28
條、第339條之4第1項第2款、第55條、第47條第1項及刑法施行
法第1條之1第1項，判決如主文。
本案經檢察官羅松芳到庭執行職務。
中    華    民    國   109    年    2     月    26    日
                  刑事第二十庭  審判長法  官  王復生
                                      法  官  張紹省
                                      法  官  遲中慧
以上正本證明與原本無異。
如不服本判決，應於收受送達後20日內向本院提出上訴書狀，其
未敘述上訴之理由者並得於提起上訴後20日內向本院補提理由書
（均須按他造當事人之人數附繕本）「切勿逕送上級法院」。
                                      書記官  鄭巧青
中    華    民    國    109   年    2     月    26    日
附錄本案論罪科刑依據之法條：
中華民國刑法第339條之4
Ⅰ  犯第339條詐欺罪而有下列情形之一者，處一年以上七年以
    下有期徒刑，得併科一百萬元以下罰金：
  一、冒用政府機關或公務員名義犯之。
  二、三人以上共同犯之。
三、以廣播電視、電子通訊、網際網路或其他媒體等傳播工具，
    對公眾散布而犯之。
Ⅱ  前項之未遂犯罰之。

洗錢防制法第2條
本法所稱洗錢，指下列行為：
一、意圖掩飾或隱匿特定犯罪所得來源，或使他人逃避刑事追訴
    ，而移轉或變更特定犯罪所得。
二、掩飾或隱匿特定犯罪所得之本質、來源、去向、所在、所有
    權、處分權或其他權益者。三、收受、持有或使用他人之特
    定犯罪所得。

洗錢防制法第14條
Ⅰ  有第二條各款所列洗錢行為者，處七年以下有期徒刑，併科
    新臺幣五百萬元以下罰金。
Ⅱ  前項之未遂犯罰之。
Ⅲ  前二項情形，不得科以超過其特定犯罪所定最重本刑之刑。

附表：
編號 提   款   時   間 提   款   地   點 提款金額（新臺幣） １ 108年4月8日下午 ⑴4時17分43秒， ⑵4時18分39秒， ⑶4時19分24秒。 臺北市○○區○○○路○段000○0號，由台新銀行設於全家超商葫蘆門市內之自動櫃員機 ⑴20,000元 ⑵20,000元 ⑶20,000元  ２ 108年4月8日下午 ⑴4時22分43秒， ⑵4時23分22秒。  臺北市○○區○○○路○段000號1樓，由聯邦銀行設於OK超商士林海光店內之自動櫃員機 ⑴20,000元 ⑵20,000元